臺灣高等法院高雄分院民事判決　九十三年度上字第二七號
　　　上　訴　人　宏錡國際事業股份有限公司
　　　法定代理人　乙○○
　　　訴訟代理人　王正嘉律師
　　　被　上訴人　傑富利股份有限公司
　　　法定代理人　甲○○
　　　訴訟代理人　楊靖儀律師
　　　　　　　　　許瑜容律師
　　　　　　　　　侯勝昌律師
當事人間返還保證金事件，上訴人對於中華民國九十二年十二月二日臺灣高雄地方法
院九十二年訴字第二二二一號第一審判決提起上訴，本院於民國九十三年十月十二日
辯論終結，判決如下：
　　　主　　　文
上訴駁回。
第二審訴訟費用由上訴人負擔。
　　　事實及理由
一、上訴人主張：兩造為推廣菲律賓佬沃椰灣海景渡假村之旅遊事業，以提昇市場競
    爭力，於民國九十一年一月二十八日簽訂旅遊事業合作計劃契約（以下簡稱系爭
    契約），上訴人依約給付被上訴人保證金新台幣（下同）五百萬元，惟於九十二
    年三月間，因國際間ＳＡＲＳ肆虐，台灣到菲律賓佬沃班機停飛，及被上訴人以
    低於兩造約定之價格，與訴外人亞洲多寶綜合開發股份有限公司（以下簡稱多寶
    公司）合作，產生市場不正常交易之情形，致上訴人無市場競爭優勢，違反系爭
    契約第二十一條第一款及第二款之規定。上訴人乃於九十二年四月間以存證信函
    終止系爭契約，並請求被上訴人返還保證金五百萬元予上訴人，惟被上訴人仍置
    之不理，爰依起訴狀繕本之送達再為終止契約之意思表示，並依系爭契約第二十
    一條第四款或終止契約後之不當得利法律關係，提起本件訴訟。聲明求為判決：
　　(一)被上訴人應給付上訴人五百萬元及自起訴狀繕本送達之翌日起至清償日止，按
　　週年利率百分之五計算之利息。(二)願供擔保，請准宣告假執行。被上訴人則以：
    被上訴人並無任何違反系爭契約第二十一條第一款及第二款所定之事由，被上訴
    人亦未收受上訴人任何表示終止契約之存證信函。又系爭契約第二十一條係約定
　　：「如遇不可抗拒之因素，經一方提出雙方同意後，即可終止本合約」，足見如
　　構成該約定之事由，仍須兩造合意契約始可，非謂任何一方取得片面終止權。縱
　　構成前開約定事由，被上訴人亦不同意終止契約。又上訴人自九十二年三月起即
　　未再吸收旅客出團，則遠東航空公司五月份停飛自無造成旅客無法消化之情事，
　　另被上訴人與亞洲多寶公司間無合作關係，且該公司所宣傳之價格不包括護照、
　　簽證、機場、兵險、保險等費用，合計約二千五百六十元，僅會員享有優惠惟成
　　為會員須繳一萬八千八百元之入會費，故多寶公司之定價，實際上並未低於兩造
　　約定之價格，足見該公司之促銷方案並未影響上訴人市場上之競爭優勢，故上訴
　　人主張終止契約為無理由。再系爭契約第十六條約定：「乙方（即上訴人）若於
　　兩年內無法達兩萬人次時，乙方應於第二十四期付款時，補足兩萬人次之團費予
　　甲方（即被上訴人），甲方並同意展延一年期限讓乙方出團，且不得藉故加收任
　　何費用。」則倘上訴人違反前開約定，被上訴人依約仍得主張補足團費，而由保
　　證金扣抵，是上訴人主張契約屆期，被上訴人應無息返還保證金云云，亦屬無據
　　。此外，因上訴人自九十二年二月起即未依約履行，為免被上訴人依系爭契約第
　　十六條之規定要求上訴人補足團費，上訴人乃出具解約協議書予被上訴人，同意
　　由被上訴人決定是否解約，惟被上訴人並未行使終止權，可見上訴人亦不爭執有
　　違約情事，而同意由被上訴人終止契約及沒收保證金等語資為抗辯。並答辯聲明
　　：(一)上訴人之訴及假執行之聲請均駁回。(二)如受不利之判決，願供擔保，請准免
　　為假執行。
二、本件原審對於上訴人之請求判決駁回上訴人之訴及假執行之聲請。上訴人聲明不
    服，上訴聲明求為判決：(一)原判決廢棄。(二)右廢棄部分，被上訴人應給付上訴人
    五百萬元，及自起訴狀繕本送達翌日起至清償日止，按年利率百分之五計算之利
    息。(三)訴訟費用由被上訴人負擔。被上訴人則答辯聲明：(一)上訴駁回，(二)第二審
    訴訟費用由上訴人負擔。
三、上訴人主張兩造為合作推廣菲律賓佬沃椰灣海景渡假村之旅遊事業，以提昇市場
    競爭力，於九十一年一月二十八日簽訂系爭契約，上訴人已依約給付被上訴人五
    百萬元保證金等事實，已據上訴人提出系爭契約及存證信函各一份為證，並為被
    上訴人所不否認，固堪信為真實。至於上訴人主張伊依系爭契約第二十一條第一
    款及第二款所定事由，終止系爭契約，被上訴人應依該契約第二十一條第四款應
    返還保證金五百萬元云云，則為被上訴人所否認，並以前揭情詞置辯，經查：
　(一)按當事人主張有利於己之事實者，就其事實有舉證之責任，民事訴訟法第二百七
    十七條定有明文。依系爭契約第二十一條第一款約定：「如遇航空公司減班停飛
    或甲方（即被上訴人）因素，致甲方無法消化乙方（即上訴人）之旅客時，乙方
    得向甲方提出終止契約」以觀，則上訴人如欲終止契約後，除須證明航空公司有
    停飛之事實外，尚必須證明有因航空公司停飛，致使被上訴人無法消化上訴人旅
    客之情事，始足當之。而依被上訴人所提出之出團人數表（見原審卷第六十頁）
    ，上訴人自九十二年三月以後即無旅客出團，惟遠東航空公司則係自同年四月十
　　五日起至六月二十四日止，因菲律賓被列入ＳＡＲＳ病例集中區而停飛（見原審
　　卷第三六頁）是上訴人既於航空公司停飛前，即無旅客出團，自難認有因航空公
　　司停飛致使被上訴人無法消化上訴人之旅客，此外，上訴人復無法舉證證明有何
　　因被上訴人之因素，致使被上訴人無法消化上訴人旅客之情事，則上訴人依系爭
　　契約第二十一條第一款之規定終止契約，自有未合。
　(二)上訴人又以訴外人多寶公司以低於兩造約定之價格推廣佬沃椰灣旅遊，產生市場
    不正常交易之情形，致上訴人無市場競爭優勢為由，主張依系爭契約第二十一條
    第二款規定終止契約云云，並提出廣告文宣及出貨單為證。惟查原審依職權向訴
    外人多寶公司函詢關於推廣佬沃椰灣海景國際渡假村之情形，經該公司以九十二
    年十月十四日亞寶字第００七０號函略稱：「二、本公司與傑富利公司（即被上
    訴人）沒有關係。三、本公司與傑富利公司無合作推廣前進佬沃椰灣海景國際渡
    假村之計劃。四、附件所示之文宣廣告是本公司與大樂旅行社之合作方案。」等
    語（見原審卷第六四頁），是前開廣告文宣所示之旅遊方案應與被上訴人無關，
    而係多寶公司與大樂旅行社之合作方案。而依系爭契約第二十一條第二款約定：
    「如遇市場不正常之交易產生，致乙方無市場競爭優勢時，乙方得向甲方提出終
    止契約」，故，上訴人如欲提出終止契約，自應就市場有何不正常之交易產生，
    致使上訴人無市場競爭優勢乙節，舉證證明之。姑不論被上訴人否認前開廣告文
    宣與伊有關，縱認上訴人主張該廣告文宣係被上訴人與多寶公司合作所為等情屬
    實，然觀諸多寶公司前揭廣告文宣之記載略稱：「佬沃旅遊四天三夜市場一萬一
    千九百元，晶鑽會員僅七千六百三十元」，「三天二夜只要八千五百元，含高雄
　　─佬沃來回機票及食宿、市區景點觀光、套裝水上活動，當地導遊、司機小費每
　　人每天二百元：：：：等，不含護照、簽照、機場稅、兵險，台北─高雄來回費
　　用一千元」等語（見原審卷第四三頁、第四四頁），可見僅該公司之會員始享有
　　上開優惠，然成為該公司之會員尚須繳交入會費一萬八千八百元等情，已為兩造
　　所不爭執，足認訴外人多寶公司之定價實際上並未低於兩造約定之定價九千九百
　　元，雖上訴人主張多寶公司會員之入會費實際上是用來購買保養品，入會行銷手
　　法仍會影響公平競爭，伊亦採用入會行銷方式推廣旅遊云云，然綜觀系爭契約之
　　內容，並無關於入會行銷之約定，可見兩造所約定之市場，定價並非僅會員始享
　　有優惠，此與前開旅遊方案不同，自難謂市場上有何不正常交易情形發生，況由
　　前揭廣告文宣以觀，保養品全套組合市價僅一萬二千元，亦低於入會費，故其團
　　費雖較非會員低，但實際上並未較優惠，是難認該促銷方案足以影響上訴人市場
　　上之競爭優勢。從而上訴人主張依系爭契約第二十一條第二款之規定終止契約云
　　云，亦屬無據。
　(三)次按所謂條件，係當事人以將來客觀上不確定事實之成就或不成就，決定法律行
　　為效力之發生或消滅之條款。如附有停止條件者，必須於條件成就後發生效力；
　　附有解除條件者，必須於條件成就後，失其效力。此觀民法第九十九條第一項、
　　第二項之規定自明。是以附停止條件之法律關係，於該停止條件成就前，此一法
　　律行為即尚未發生效力。查上訴人係依據兩造所定系爭契約第二十一條第四款之
　　約定：「本契約如經雙方同意終止，甲方（即被上訴人）於結算乙方（即上訴人
　　）最後一期團費之同時，應無息退還乙方之保證金五百萬元正」，請求被上訴人
　　返還保證金五百萬元，然依系爭契約第二十一條前段約定：「本合作計劃如遇下
　　列不可抗拒之因素：：：：經一方提出，雙方同意後，即可終止本合約」（見原
　　審卷第七頁至第九頁），足見依系爭契約之約定，上訴人欲行使契約終止權，必
　　須有該條所列一、二款不可抗拒之因素發生，始得提出，且必須經雙方同意終止
　　系爭契約後，被上訴人始負返還五百萬元保證金之義務。而本件姑不論並無系爭
　　契約第二十一條第一款、第二款之情事，上訴人不得向被上訴人提出終止契約之
　　請求，已如前述，況被上訴人始終不同意上訴人終止契約（見原審卷第十八頁）
　　是以依前揭說明，上訴人依系爭契約第二十一條第四款之約定（即雙方同意終止
　　契約之停止條件成就），請求被上訴人返還保證金五百萬元，尚難認為有理由。
四、綜上所述，原審因認上訴人主張已合法終止系爭契約，並於終止系爭契約後，進
    而依系爭契約第二十一條第四款之約定，請求被上訴人返還保證金五百萬元，並
    無理由，應予駁回，並認上訴人之終止契約既不生效力，則其另依據契約終止後
    之不當得利法律關係請求被上訴人返還保證金五百萬元，亦無理由，應予駁回，
    且上訴人之訴既經駁回，其假執行之聲請即失所附麗，應併予駁回。經核尚無不
    合。上訴論旨，指摘原判決不當，求予廢棄改判，非有理由，應予駁回。
五、據上論結，本件上訴為無理由，依民事訴訟法第四百四十九條第一項、第七十八
    條，判決如主文。
中　　　華　　　民　　　國　　九十三　　年　　　十　　　月　　二十六　　日
　　　　　　　　　　　　　　　　　　　　　　　　民事第一庭
~B1審判長法官　黃金石
~B2法　　　官　魏式璧
~B3法　　　官　吳登輝
正本係照原本作成。
如對本判決上訴，須於判決送達後二十日內向本院提出上訴狀，其未表明上訴理由者
，應於上訴後二十日內向本院提出上訴理由書（均須按他造當事人之人數附繕本）。
上訴時應提出委任律師或具有律師資格之人之委任狀，並依附註條文規定辦理。
中　　　華　　　民　　　國　　九十三　　年　　　十　　　月　　二十八　　日
~B法院書記官　梁美姿
附註：
民事訴訟法第四百六十六條之一：
對於第二審判決上訴，上訴人應委任律師為訴訟代理人，但上訴人或其法定代理人具
有律師資格者，不在此限。
上訴人之配偶、三親等內之血親、二親等內之姻親，或上訴人為法人、中央或地方機
關時，其所屬專任人員具有律師資格並經法院認為適當者，亦得為第三審訴訟代理人。
第一項但書及第二項情形，應於提起上訴或委任時釋明之。
                                                                        Ｆ
